【裁判字號】    97,保險上更(二),2
【裁判日期】    980527
【裁判案由】    給付保險金
【裁判全文】
臺灣高等法院高雄分院民事判決     97年度保險上更(二)字第2號
上  訴  人  丁○○
訴訟代理人  張永昌律師
被上訴人    國泰人壽保險股份有限公司
法定代理人  辛○○
訴訟代理人  李明益律師
被上訴人    富邦人壽保險股份有限公司
法定代理人  壬○○
訴訟代理人  蔡淑文律師
被上訴人    新光人壽保險股份有限公司
法定代理人  甲○○
訴訟代理人  乙○○
            丙○○
被上訴人    國華人壽保險股份有限公司
法定代理人  己○○
訴訟代理人  戊○○
            庚○○
上列當事人間請求給付保險金事件，上訴人對於民國94年6 月7
日台灣高雄地方法院93年度保險字第44號第一審判決提起上訴，
經最高法院第2 次發回更審，本院於98年5 月13日言詞辯論終結
，判決如下：
    主     文
原判決除確定部分外廢棄。
被上訴人應各給付上訴人如附表二所示之金額及附表二所示利息
起算日起至清償日止，按週年利率百分之十計算之利息。第一、
二審及發回前第三審訴訟費用（除確定部分外）由國泰人壽保險
股份有限公司、富邦人壽保險股份有限公司各負擔二十分之七，
新光人壽保險股份有限公司負擔二十分之五，國華人壽保險股份
有限公司二十分之一。
上訴人以附表三所示金額分別為被上訴人供擔保後，就各該部分
得為假執行；被上訴人分別以附表三所示金額為上訴人預供擔保
後，就各該部分得免為假執行。
    事實及理由
一、被上訴人國華人壽保險股份有限公司（下稱國華人壽公司）
    之法定代理人原為夏銘賢，現已變更為己○○，己○○聲明
    承受訴訟（本院卷一一０頁、一一五頁、一二八至一三０頁
    ），應予准許，合先敘明。
二、上訴人主張：伊以自己為被保險人兼受益人，分別向被上訴
    人國泰人壽保險股份有限公司、富邦人壽保險股份有限公司
    、新光人壽保險股份有限公司及國華人壽公司投保如附表一
    所示保險契約（含附約，下稱系爭保險契約）。伊於民國92
    年9 月27日凌晨零時許，騎乘車牌ZEU －223 號輕型機車（
    下稱系爭機車），沿高雄縣大寮鄉（下稱大寮鄉○○○村○
    ○路89之1 號前方產業道路由大寮往鳳山方向行駛，途經該
    路某處電線桿附近，遭駕駛不詳車號車輛者攔下，並有2 名
    男子下車持刀強劫伊之財物，其中1 名男子因伊一時無法脫
    下左手指上2 只鑽戒，乃持刀砍斷伊左手前臂，經送醫急救
    ，因無法尋獲斷手接回，致成殘障；伊依約向被上訴人遭拒
    ，且依系爭保險契約約定，被上訴人應各給付如附表二所示
    之保險金，遲延給付時，並應按年息百分之十計付遲延利息
    。爰本於系爭保險契約約定，求為：被上訴人應分別給付上
    訴人如附表二所示之金額及各自利息起算日起算年息百分之
    十計算之利息（原審為上訴人敗訴之判決，上訴人不服聲明
    上訴，本院94年度保險上字第10號判決上訴人勝訴，該判決
    另一保險人美商康健人壽保險股份有限公司台灣分公司於敗
    訴後，未提起上訴，該部分已告確定）。
三、被上訴人則以：上訴人應舉證證明其左前臂外傷性截斷係因
    外來突發事故所致，其既無法舉證以實其說，自不得請求給
    付保險金；況警方並未排除上訴人有詐領保險金之情事，且
    上訴人積欠銀行房屋貸款新台幣（下同）600 萬元，依其所
    陳述發生事故之現場，人煙稀少，其竟身懷鉅金，騎乘系爭
    機車行經該路段，令人生疑，其左手前臂外傷性截斷傷害可
    能係自毀或故意由旁人加工所致等語，資以抗辯。
四、原審駁回上訴人之訴，上訴人提起上訴，求為：(一)原判決除
    確定部分外廢棄。(二)被上訴人應各給付上訴人如附表二所示
    之金額，及各自附表二所示利息起算日起至清償日止，按週
    年利率百分之十計算之利息。(三)第二項聲明，上訴人願供擔
    保請准宣告假執行。被上訴人求為(一)上訴駁回。(二)如受不利
    之判決，願供擔保（被上訴人國泰人壽公司願供國泰世華商
    業銀行股份有限公司中華分行可轉讓定期存單；被上訴人富
    邦人壽公司願供富邦商業銀行股份有限公司可轉讓定期存單
    為擔保），請准免為假執行。
五、本院判斷：
  (一)上訴人以自己為被保險人兼受益人，分別與被上訴人簽訂附
    表一所示保險契約；嗣上訴人於保險期間內左手前臂遭受非
    因疾病引起之外傷截斷，經送醫急救，因無法尋獲斷手接回
    致成殘障，本件保險事故如係外來突發事故所致，則被上訴
    人應分別給付上訴人如附表二所示金額及自利息起算日起均
    至清償日止，按年息百分之10計算之遲延利息等情，為兩造
    所不爭執（本院更一審卷四十頁），此部分事實堪信為真實
    。應予審究者，乃上訴人左手前臂外傷性截斷，是否係外來
    突發事故所致？系爭保險契約中所稱意外傷害事故，係指被
    保險人因遭受非由疾病引起外來突發事故，致其身體蒙受傷
    害而致殘廢或死亡。按保險契約之受益人請求保險人給付保
    險金，雖應證明被保險人係因意外事故而受傷害，惟受益人
    如證明該事故確已發生，且依經驗法則，其發生通常係外來
    、偶然而不可預見者，應認其已盡證明之責。於此情形，保
    險人如抗辯其非屬意外，自應就其抗辯之事實負證明之責，
    始符合舉證責任分配之原則，故應由上訴人就其左手前臂被
    砍斷係外來突發事故所致，負舉證責任。查：
  1.上訴人主張其左手前臂遭砍斷係遭人強劫財物砍斷之外來突
    發事故所致，業提出長庚紀念醫院之診斷證明書為證（原審
    一卷九頁）。依長庚紀念醫院之上訴人病歷記載：上訴人於
    92年9 月27日凌晨1 時15分（護理病歷記載到院時間為1 時
    15分，掛號後之急診病歷是1 時17分到院）至該醫院急診，
    據上訴人主訴剛被搶，左手腕被切斷，由聖若瑟醫院轉入，
    同日上午5 時50分，上訴人之家人表示手掌找不到，無法接
    回；經上訴人之配偶丑○○簽立截肢手術同意書，上訴人經
    全身麻醉後，由醫師在當日上午6 時50分為前臂下肘截肢術
    ，住院10日出院等情，有上訴人之病歷可按（外放）。上訴
    人警詢陳述其離開曾文雄住處時間，雖有27日凌晨零時10分
    （警卷十五、十八頁背面）、零時30分（警卷廿、廿二頁背
    面）之不同，惟製作上訴人筆錄之警員馮治權及傅貴華均証
    稱上訴人向警方陳述案發時間係大約時間，沒有很明確（本
    院更(一)審卷一三一、一三三頁）。上訴人於92年9 月26日晚
    上抵達曾文雄住處時，在場之人陳述上訴人抵達及離開曾文
    雄住處時間，其中邱瑞美稱上訴人約晚上10時至11時左右到
    ，向其收完會款即離開，前後才幾分鐘（警卷四二頁）；莊
    大中稱上訴人約晚上10時或11時餘到（警卷四六頁）；張來
    生稱上訴人約晚上10時至11時到，何時離開沒有特別注意（
    警卷四七頁）；蔡進華稱上訴人約晚上11時左右看到上訴人
    到該處向阿美（即邱瑞美）收4000元會款後，沒幾分鐘離開
    （警卷五十頁）；李美滿稱上訴人約晚上11時到達，12時離
    開（警卷五一頁）；曾素娟稱上訴人約晚上10時快11時到達
    ，約半小時後離開（警卷五二頁）；蕭室佳稱上訴人約晚上
    近11時到，停留不久（警卷五三頁）。上開看見上訴人前往
    曾文雄住處之人所稱上訴人抵達、停留及離開之時間，有不
    同陳述，且與上訴人之陳述亦有差異，足見上訴人及邱瑞美
    等人有關上訴人於案發當晚抵達、離開及停留曾文雄住處時
    間之陳述，均係事後憑自己之印象而為概略陳述。而案發後
    在中正路上載上訴人前往聖若瑟醫院就醫之証人癸○○於案
    發後之97年10月1 日下午3 時40分許接受警方訊問稱約在凌
    晨零時50分左右，載一名婦人到聖若瑟醫院就醫（警卷廿八
    頁正、背面）；警方接受報案時間為92年9 月27日凌晨零時
    58分14秒接到一位男性（按：即卓春萬）手機報案「大寮中
    正路亞彥（雅苑）汽車旅館旁發生搶案，有人受傷，傷者已
    送醫，請派員前往處理」，林園分局值班人員於92年9 月27
    日上午1 時15分秒第一次回報派員處理，有高雄縣警察局11
    0 報案台中心受理各類案件記錄表附卷（警卷二頁），警員
    梁福霖於專案小組報告：經查訪案發現場附近大寮鄉○○路
    80 號 深山羊肉爐店客人卓春萬與2 友人看見被害人跑至中
    正路上呼救，經前往察看，約3 分鐘後被害人攔下1 輛
    ZM-0675 號休旅車，．．．卓春萬即打110 報案（警卷六七
    頁背面）；案發後到現場處理之警員馮治權証稱略以：當時
    我是在別的地方路檢，無線電接到勤務中心通報，我到現場
    看後再到長庚醫院，依照時間路人卓先生從案發後到馬路上
    報案，時間往前推大約5 分鐘（本院更(一)審卷一二九至一三
    ０頁）；而自曾文雄住處至案發地點約2 公里約需4 分鐘，
    為警方對上訴人行蹤查証流程表所確認（警卷七七頁背面）
    ，自案發地點到聖若瑟醫院開車約需2 、3 分鐘，從聖若瑟
    醫院到長庚醫院車程約20分鐘，為馮治權証述在卷（本院更
    (一)審卷一三０頁）；再依搜証照片卷顯示案發現血跡分佈情
    形觀之，除機車旁之血跡有中速噴濺血跡跡外，機車停放處
    至中正路上訴人求救處有血點順向滴落在地面（警卷三頁背
    面），足見上訴人於左手前臂被砍斷後，立即跑至中正路求
    救，否則機車停放處遺留之血跡除中速噴濺血跡外，會有更
    多之血點滴落在機車附近，且上訴人在機車停放處停留愈久
    ，機車附近之血點滴落亦必愈多。故本件上訴人約在92年9
    月27日凌晨零時47分（卓春萬見到上訴人跑到中正路等癸○
    ○載上訴人就醫）前之某時間被搶砍斷左手前臂，應堪認定
    。
  2.上訴人於警訊中對本件事故發生之陳述略以：我於92年9 月
    26日下午至訴外人即鄉代表王明雄在高雄縣大寮鄉○○街11
    號服務處與訴外人簡志伏、牛詠慧、簡永慶等3 人打麻將，
    並向陳慶宗收取票款5 萬元，向伍庭湘借3 萬元後，到當天
    晚上9 時結束，返回鳳山市○○街100 號住處將手機放在家
    中充電，不久再至訴外人曾文雄在大寮鄉○○村○○路24之
    5 號住處，找邱瑞美收取互助會會款4000元，至27日凌晨零
    時餘騎乘系爭機車欲返回鳳山住處，在高雄縣大寮鄉前庄村
    雅苑汽車旅館後面產業道路附近，遭駕駛不詳車牌號碼之車
    輛者攔下，該車下來2 名持刀男子，1 名男子持刀抵住我左
    肩脅迫交出財物，我先交付放在長褲口袋內8 萬4900元，及
    戴於右手之勞力士錶1 只，歹徒要求我脫下左手指上2 只鑽
    戒（1 只價值3 萬元，1 只為仿鑽價值3000元），因我一時
    無法脫下，該男子持刀砍斷我左手，造成我左手前臂截斷，
    該男子拿著左手掌上車往前逃逸，我跑至中正路呼救，經駕
    駛休旅車之人（按：即癸○○）協助送聖若瑟醫院急救，再
    轉送長庚紀念醫院急救，因無法尋獲斷手接回致成殘障等語
    （警卷十五至廿三頁）。與証人陳慶宗於警詢稱：我於92年
    9 月26日下午至王明雄代表服務處泡茶聊天打麻將，上訴人
    向我收取票款5 萬元，之後上訴人於當日晚上以電話告知向
    伍庭湘借3 萬元（警卷卅一頁正、背面）、邱瑞美稱：上訴
    人在9 月26日晚上約22時至23時左右到我舅舅曾文雄在大寮
    鄉永芳村24之5 號住處，向我收取日會會款4000元後，就騎
    機車離開（警卷四二頁）、莊大中稱：上訴人戴勞力士錶、
    左手戴鑽石戒指，大約在9 月26日晚上約10至11時許到曾文
    雄住處，向阿美（指邱瑞美）收4000元（警卷四六頁）、李
    美滿陳述：上訴人約晚上11時許到達曾文雄住處，12時離開
    ，我記得上訴人平常有戴勞力士手錶及鑽石戒指，當日有無
    佩戴，我未注意（警卷五一頁），大致相符。上訴人主張其
    於92年9 月26日晚上取得款項8 萬4000元，並於27日凌晨自
    曾文雄在大寮鄉永芳村24之5 號住處，騎乘系爭機車欲返回
    其鳳山住處，且當時右手戴勞力士手錶，左手戴鑽石戒指之
    事實，應為可採。
  3.依高雄縣警察局於案發後現場勘查、採証情形「(二)腳踏板下
    方護板左側有中速血跡噴濺痕，及(十)腳踏板護板右側下方有
    下往上中速血跡噴濺痕」（警卷三頁背面）相互比較觀察之
    ，可見上開血跡之形成係歹徒砍斷上訴人左手前臂後，血液
    噴濺至腳踏板下方護板左側及腳踏板下方護板左側地面上，
    且呈慢速血跡噴濺痕（現場勘查、採証情形(二)、(三)、(五)），
    並該中速噴濺血跡與地面接後，反彈至腳踏板護板右側，致
    右側腳踏板護板右側下方有「下往上」中速血跡噴濺痕（現
    場勘查、採証情形(十)）。而此種血跡之形成，只有上訴人左
    手前臂在機車倒地處被砍斷，始可能產生，若上訴人於他處
    被砍斷左手前臂後，再騎機車至現場，並將機車推倒，尚不
    可能產生上開(十)腳踏板護板右側下方有下往上中速血跡噴濺
    痕之情事。且若機車停放處非第一現場，上訴人於左手前臂
    被砍斷後，於騎機車至現場之途中，必會在機車之前腳踏板
    或兩手握把留下血跡，但上開現場勘查及採証，並未發現機
    車腳踏板有血跡噴濺之情事，故機車倒地處為上訴人左手前
    臂被砍斷之第一現場，已堪認定。法務部法醫研究所針對原
    審請求鑑定上訴人左手前臂被砍斷事項（原審一卷一九一至
    一九二頁）之研判意見為：「一（若歹徒拉住上訴人的手，
    再以刀鋒長30公分、寬8 公分之刀子凌空砍下，有無可能造
    成上訴人所受傷害？是否可能造成如病歷表、診斷書所示之
    整齊切面？）歹徒拉住別人的手以較重而且極銳利的長刀子
    凌空砍下，砍斷前臂並造成整齊切面，並非完全不可能。二
    （又依警卷所附照片《彩色照片一冊》所示之案發現場《血
    跡部分》，有無可能係上訴人當場手被砍斷所造成之血跡，
    又若以右手按住斷面傷口，有無可能造成現場照片所示血跡
    ？）案發現場有中速噴濺血跡痕及滴落血跡，但量不多，顯
    然是歹徒立即離去，受害者在手臂被砍斷時很快就將斷面按
    住。三（上訴人左前臂乍逢前開兇刀砍同時，血液流量是噴
    濺或滴落？）乍逢刀砍同時，應該有噴濺血，但上訴人也有
    本能立即按住」，有該所93年12月27日法醫理字第09300044
    29號函附卷（原審一卷二四二至二四三頁），亦認歹徒一刀
    凌空砍下，可能砍斷前臂並造成整齊切面。故上訴人主張左
    手前臂係被人砍斷，經送醫院急救，因未尋獲斷手接回致成
    殘障之事實，保險事故已發生，堪信為真。
  4.綜上，上訴人就其主張左手前臂遭截斷，係遭人強劫財物而
    砍斷之外來突發事故所致之事實，已盡相當舉證責任，堪認
    其主張為實在。
  (二)上訴人於左手前臂被砍斷後，由證人癸○○開車送聖若瑟醫
    院救，癸○○於警詢中稱：我在92年9月27日凌晨0時50分許
    ，在高雄縣大寮鄉前庄村雅苑汽車旅館前載1名婦人至聖若
    瑟醫院急救，該婦人以右手空手握住左手，左手掌已被砍斷
    ，我不認識該婦人（警卷廿八頁正、背面）。另依外放長庚
    醫院病歷護理記錄單（病歷卷七頁）記載「上訴人至長庚醫
    院時，並無家屬陪同，由警衛協助連絡」，而上訴人之配偶
    丑○○証稱：27日凌晨護士通知上訴人發生意外在聖若瑟醫
    院，其前往聖若瑟醫院時，護士告知幫上訴人包紮後已送高
    雄長庚醫院，其至長庚醫院看到上訴人吊著止血包，刑事局
    的人員在場（本院更(一)審卷七五至七六頁），從丑○○所証
    其接到聖若瑟醫院電話，到其抵達長庚醫院之經過，其較警
    方人員慢抵達醫院，應足認定。上訴人左手前臂被砍斷前最
    後一通手機通聯時間是92年9 月26日晚上10時16分51秒與陳
    慶宗通話177 秒，案發後第一通電話係李美滿於92年9 月27
    日凌晨3 時41分48秒（警卷九頁），其間並無上訴人與丑○
    ○之通聯紀錄，足見上訴人之配偶丑○○事先不知上訴人左
    手前臂被砍斷之事實。且陳慶宗係在其大寮鄉○○路住處與
    上訴人通話（警卷八一頁），及癸○○於本案之前與上訴人
    不認識，凡此在在証明癸○○等人並未加工上訴人砍斷上訴
    人左手前臂之情形；而警方在現場未查獲兇刀及斷手，即亦
    無証據証明上訴人自為。至於上訴人離開曾文雄住處之時間
    為何，固有不同，且上訴人於筆錄所載被搶砍斷左手前臂之
    時間，亦先後不同，但渠等有關時間之陳述既均無法確定，
    即無可供比較之基準時間，故上訴人及92年9 月26日在曾文
    雄住處之人李美滿等有關時間之陳述，及上訴人筆錄所陳述
    之時間，即不足為判斷上訴人何時離開曾文雄住處及上訴人
    左手前臂被砍斷時間之判斷依據。癸○○陳述其載上訴人就
    醫時間（92年9 月27日零時50分），佐以卓春萬所述其看見
    上訴人跑至中正路求救，於癸○○載上訴人離開時，即打電
    話報警之時間（92年9 月27日零時58分)， 待及上訴人抵達
    長庚醫院之時間（92年9 月27日上午1 時15分，護理病歷記
    載，急診病歷為1 時17分），均係有客觀之文書証據証明。
    依搜証機車旁至中正路血跡，係順向滴落，如上訴人在他處
    斷自己左手前臂後，再騎機車從中正路轉入產業道路，則機
    車前踏板會有滴落血跡痕跡，但搜証片並未在腳踏板採到血
    跡，亦未在機車至中正路間之道路上找到順向及逆向之血跡
    ；甚且，更未在機車停放處往中正路反方向之產業路上發現
    有血跡滴落之情形，參酌機車左右兩側腳踏板血跡分佈，可
    知停放處係第一現場，亦無於他處自砍或他人加工砍斷左手
    前臂後，再將機車騎至現在放置之情事，故上訴及李美滿等
    人有關時間陳述，不足為認定上訴人何時離開曾文雄住處及
    何時被人砍斷左手前臂之依據。被上訴人抗辯依上訴人於警
    詢時之供述，其於92年9 月27日凌晨0 時15分或30分遇搶，
    然證人癸○○於同日凌晨0 時50分將上訴人送醫，另民眾於
    同日凌晨0 時58分以電話報警，倘若上訴人遇搶而遭歹徒砍
    斷左手前臂並隨即呼救，則其呼救時間豈有與證人癸○○及
    報案民眾發現其呼救時間有20分至30分之差距，係上訴人自
    為或旁人加工云云，尚非可採。
  (三)被上訴人主張上訴人陳稱其騎機車遭匪徒攔下，沒撞倒，停
    好機車，其中1人拔走鑰匙，1人右手拿刀架在左邊脖子上，
    ．．．上訴人機車既未遭撞擊，何以機車左側卻有撞擊痕跡
    刮痕，並倒於草叢？上訴人既已停好機車，下車與歹徒交涉
    ，然後手腕始遭砍斷，何以機車腳踏板兩側及後輪同時均有
    血跡，與上訴人所述遭搶情況有間云云（本院卷一六七至一
    六八頁）及上訴人機車既未遭撞擊，林園分局93年7 月30日
    偵查報告卻記載其機車之後車牌左側往前方向凹折、左後橙
    色方向燈有Y 型裂痕，左方向燈上方護板有刮痕等情，顯違
    常情（本院更(一)卷一七四頁）。高雄縣警察局於案發後現場
    勘查、採証情形：「(一)輕機車ZEU －223 號右倒於產業道路
    同向外側草叢邊，未插鑰匙（開關在關的位置），左側邊支
    撐架撐起，後車牌左側往車前方向凹折、左後橙色方向燈有
    Y 型裂痕，左方向燈上方護板有刮痕（經查未被歹徒車輛撞
    到），前護板右側有與路旁草叢刮擦痕跡，護板上尚留有少
    許綠草屑」（警卷三頁背面）。上開勘查明載經查未與歹徒
    車輛撞到，且如果有撞到，即會產生歹徒車輛之車漆轉印上
    訴人機車車身之痕跡，而高雄縣警察局既查無被歹徒車輛撞
    倒痕跡，亦未採証刮痕送驗，故上訴人主張其機車未被歹徒
    車輛撞倒，上開痕跡係舊痕（本院卷一四八頁），應堪採信
    。再警局子○○小隊長於92年9 月27日專案會議時並未對上
    訴人機車倒地報告（警卷六七頁），於同年月29日之專案會
    議則稱：「案發時被害（人）因想逃跑，不小心撞倒機車，
    ．．．機車是倒下後才被砍手」（警卷七十頁），子○○上
    開陳述當係向上訴人查証後而為報告，而上訴人於警詢時均
    只陳述機車停好，並未陳述機車為何倒地，故上訴人主張上
    訴人的機車是先熄火停好，但機車後來有倒下來（本院卷一
    四九頁），應屬可採。再依上開現場勘查、採証情形「(二)腳
    踏板下方護板左側有中速血跡噴濺痕。(八)機車左側支撐架上
    有中速血跡噴濺痕。(九)後輪擋泥板內側有左上往右下之中速
    血跡噴濺痕」（警卷三頁背面），故上訴人係於機車倒地時
    ，在機車後輪附近被歹徒砍斷左手前臂，並立即用右手按住
    ，產生中速噴血跡。再該現場勘查、採証情形「(十)腳踏板護
    板右側下方有下往上中速血跡噴濺痕」（同上頁），可見上
    開血跡係歹徒砍斷上訴人左手前臂產生腳踏板下方護板左側
    有中速血跡噴濺痕及腳踏板下方護板左側地面上亦產生中速
    血跡噴濺痕，並反射到腳踏板護板右側，致腳踏板護板右側
    下方有「下往上」中速血跡噴濺痕。故被上訴人上開主張均
    非可採。
  (四)被上訴人又以：上訴人左手腕係遭1 刀砍斷切面整齊，依力
    學慣性原理，需左手腕下方有支撐或將手臂固定在平台上，
    再用較大利刃砍斷，始能發生，上訴人所述懸空遭砍斷不足
    採。另上訴人所述求救沿路之路面幾乎無血跡，足認上訴人
    已作良好止血處理，非僅以手握止血，且依上訴人於98年2
    月5 日當庭表演被砍斷之過程，上訴人如被砍斷，則其左手
    前臂之斷痕應係斜切面，不是平整切面，故並無上訴人所述
    之傷害（本院卷七二頁、一六六至一六七頁、一三六至一三
    七頁）及長庚醫院98年3 月12日長庚院高字第821293號函說
    明第四點（本院卷九三至九八頁），依上訴人入院時拍攝之
    拍立得照片以觀，左前臂應為平行截斷，故系爭保險事故非
    上訴人主張之意外傷害事故所致（本院卷一０七頁）云云。
    法務部法醫研究所針對原審請求鑑定上訴人左手前臂被砍斷
    事項研判意見認為歹徒拉住受害人的手以較重而且極銳利的
    長刀子凌空砍下，砍斷前臂並造成整齊切面，並非完全不可
    能，且案發現場有中速噴濺血跡痕及滴落血跡，但量不多，
    認是歹徒立即離去，受害者在手臂被砍斷時，亦有本能立即
    就將斷面按住，已如上述。上訴人雖自承其被砍斷左手前臂
    時，歹徒站在其左前方與其左肩垂直方向（本院卷七一頁）
    ，被上訴人進而主張依上訴人所站之位置，上訴人被砍斷之
    左手前臂斷痕應係斜切面，不是平整切面云云。但上訴人亦
    自承歹徒持刀係突然砍下（同上頁），即上訴人來不及為防
    備，歹徒砍上訴人左手前臂時，持刀之手臂姿勢或揮刀砍下
    角度、方向不同，即會產生上訴人左手前臂斷切面產生方向
    不同之結果。況且，依上訴人所言，歹徒係持類似開山刀或
    開山刀（警卷十五頁背面、十八頁背面）砍上訴人手臂，開
    山刀乃屬鋒利之刀刃，且其重量非輕，其以一刀凌空砍斷上
    訴人左手前臂，並不違背吾人生活對開山刀殺傷力之認知，
    故被上訴人上開主張，亦無足採，長庚醫院上開函亦不足為
    上訴人之左手前臂被砍斷，非上訴人主張之意外傷害事故所
    致之有利依據。
  (五)被上訴人復以：證人癸○○於警詢時陳稱上訴人當時所穿衣
    服、褲子、左手肘關節未見血跡，且證人癸○○認為上訴人
    在製造假象云云，及手腕處有動脈，血液噴會有大量出血，
    此不僅為一般常識，內政部警政署之鑑定函亦同此見解（本
    院卷一六七頁），但案發現場並無高速噴濺或大量滴落之血
    跡，此與一般人手臂遭砍斷瞬間，血液會先高速噴濺後再大
    量出血生理事實不符云云。惟機車停放處為上訴人左手前臂
    被砍斷之地點，已如上述，故癸○○向警方陳述上訴人傷勢
    有造假之疑，此係該證人個人主觀臆測之詞，已非可採。法
    務部法醫研究所研判意見亦認案發現場有中速噴濺血跡痕及
    滴落血跡，但量不多，顯然是歹徒立即離去，受害者在手臂
    被砍斷時很快就將斷面按住等語，與證人癸○○於警詢陳稱
    ：「我看見那婦人以右手握住左手」（警卷廿八頁背面），
    原審到庭證稱：「女子右手抓著左手，左手上面沒有綁什麼
    ，左手舉的高高的．．．我就沒有看見左手掌，但有看到她
    的左手有紅紅截肢的感覺，右手掌手指頭之間有血液，但我
    回去車上要看看有無滴血在那裡，但沒有血液．．．依照我
    認為，她沒有流很多血，應該是在路上流很多血」等語（原
    審二卷四六頁），及上訴人所稱「砍斷之後他們就拿著我的
    手走了，我用我的右手按住我的左手止血」（原審一卷一四
    四頁）相符。案發現場之路面上至中正路之路面，均有血滴
    痕跡，卓春萬看見上訴人自產業道路跑出呼救，並往前查看
    後，始打110 報案，且上訴人上癸○○之車時左手前臂已斷
    ，機車停放現場亦有中速噴濺血跡，於原審復結証稱上訴人
    車時，右手掌手指頭之間有血液，故癸○○於警詢時陳稱上
    訴人當時所穿衣服、褲子、左手肘關節未見血跡，及車上未
    見血滴，遽認上訴人之手臂非在案發現場遭人砍斷。至於內
    政部警政署刑事警察局就上開高雄縣警察局刑警隊鑑識組刑
    案現場勘查報告表、現場照片鑑定結果，認無法研判上訴人
    之手部是否於案發現場被砍斷，並認為手臂在無任何保護之
    情況下被砍斷，應會產生噴濺與滴落血跡痕等情，有該局94
    年3 月29日刑鑑自第0940024170號函可稽（原審二卷五頁）
    ，但由上述機車左右側腳踏板上訴人血跡噴濺方向，可知上
    開函不足為上訴人非在案發現場被砍斷手臂之論據。故被上
    訴人上開主張，亦非可採。
  (六)被上訴人主張：上訴人於92年9 月27日凌晨1 時15分（護理
    病歷記載1 點15分到院，掛號後急診病歷為1 時17分）到長
    庚醫院之護理記錄，上訴人之血壓126/94，意識清醒、呼吸
    正常、皮膚溫暖，與忽遭斷腕者疼痛難耐、大量失血、血壓
    低之徵狀不符，甚或當時護理病歷過敏史勾選「ˇ」，並記
    載「止痛藥？」，隨即進行之血液檢測血紅素等亦屬正常範
    圍，顯然自始至終並無疼痛難耐或大出血之情形，上訴人稱
    以右手握住左手止，血如何止住大量流血，與常理有間（本
    院卷一六八頁）。惟查癸○○開車載上訴人就醫之第一家醫
    院為聖若瑟醫院（原審二卷四七頁），且看到醫生護士在醫
    治才離去（警卷廿九頁背面）雖該醫院稱無上訴人就診資料
    （原審一卷一一一頁），但癸○○與上訴人並不認識，於警
    詢尚為不利於上訴人之陳述（即上訴人當時所穿衣服、褲子
    、左手肘關節未見血跡，且證人癸○○認為上訴人在製造假
    象），故癸○○並無袒護上訴人之必要，且癸○○看到醫生
    及護士醫治上訴人後才離開，則聖若瑟醫院衡情先為上訴人
    止血止痛後，上訴人始至長庚醫院就醫，故上訴人的病情於
    送長庚醫院前，已為初步治療及控制。何況，護理記錄係記
    載上訴人過敏史中對食物及藥物是否過敏，其中食物無過敏
    ，藥物則答稱有過敏，其後記載「止痛藥？」，依記載欄位
    判斷，係指護理人員上訴人對「止痛藥？」有過敏有懷疑。
    且每個人對於疼痛之忍耐度不同，不能以上訴人未表現疼痛
    難耐，未大聲痛，即認上訴人送醫治療與常理不合。故被上
    訴人上開主張，亦無足採。
  (七)被上訴人雖抗辯：上訴人向被上訴人請求金額高達1506萬31
    11元，且有房屋貸款600 多萬元之債務，每月需繳納本息3
    萬多元，隆昌木器行92年之營業課稅所得額僅萬9525元，所
    得收入幾乎多用於繳納貸款本息，則於高投保額情形下，自
    有引致道德危險之虞云云（本院卷一三二至一三三頁）。系
    爭保險契約共8 件，訂約之時間，其中1 件為75年、1 件為
    82年、1 件為86年、1 件為90年、2 件為91年，僅2 件為92
    年，而依92年之系爭保險契約，上訴人所請求金額分別為25
    0 萬8000元、15萬元，其餘1200餘萬元部分之系爭保險契約
    與本件事故發生之92年9 月27日，相隔甚久，尚難認上訴人
    多年前即有詐領保險金之預謀而投保。上訴人雖以房地向台
    北富邦銀行高雄分行貸款600 萬元，現尚積欠550 餘萬元，
    但其按月繳付本息3 萬餘元，有該銀行之放款帳卡可按（本
    院保險上十號一卷一八一至一八二頁）。則上訴人並無急迫
    之債務需清償。另上訴人於93年1 月19日在高雄區中小企業
    銀行林園分行有31餘萬元存款，且上訴人之夫丑○○經營之
    昌隆木器行92年之營運課稅所得額為38萬9525元，並於93年
    1 月19日在第一商業銀行鳳山分行有存款180 餘萬元。丑○
    ○於93年1 月19日在高雄區中小企業銀行林園分行有91餘萬
    元存款等事實，有被上訴人不爭執之營利事業所得稅結算申
    報書、存款證明書為證（同上卷一二六至一三０頁）。復參
    酌高雄縣警察局子○○於高雄縣警察局林園分局專案會議就
    其任務稱被害人先生丑○○昌隆木器行公司初步了解營運良
    好，僱用12名工人，並有任務分工管制表附卷（警卷六七頁
    、六九頁、七二頁），及上訴人案發前一天晚上係前往曾文
    雄住處收取日會會款，每會4000元，足見上訴人與其配偶非
    僅以昌隆木器行之收入營生，再由該木器行聘僱12名員工，
    且營運正常，亦無証據足認上訴人需以自殘方式詐領保險金
    清償債務之財務危機。被上訴人上開抗辯，尚無可採。
  (八)被上訴人又以：歹徒行搶之目的，既係上訴人左手指上之鑽
    戒，而上訴人左手指上之鑽戒，既無法取下，則歹徒為爭取
    時間及順利取下鑽戒，必然舉刀砍斷左手指，不至於選擇砍
    斷左手臂，況且歹徒砍斷上訴人左手臂後，竟連手臂一起拿
    走，與常情有違，而上訴人對於歹徒之長相、外型、特徵、
    所駕駛車輛之車種、顏色、廠牌、車牌號碼始終亦無法具體
    描述，顯違常情，歹徒顯係上訴人虛構在云云（本院卷一三
    八至一三九頁）。然查，歹徒行搶之目的，既係上訴人左手
    指上之鑽戒，在上訴人左手指上之鑽戒無法取下情況下，歹
    徒以砍斷肢體方式搶取，其持刀如欲對準砍斷細小之手指，
    並不比砍斷大體積之手臂容易，且於倉促間揮刀，應不及思
    考其下刀點，從而，上訴人主張遭歹徒砍斷其手臂後取走手
    臂逃逸等情，尚與常情無違。又上訴人深夜遭人持刀強劫，
    並被砍斷手臂，其當時驚恐莫名之情況下，對於歹徒之長相
    、外型、特徵、所駕駛車輛之車種、廠牌、車牌號碼未能具
    體描述，亦屬人情之常，被上訴人以此推測上訴人之左手前
    臂被砍斷係自毀或故意由旁人加工所致云云，自無可信。
  (九)被上訴人復抗辯：上訴人於92年9 月26日晚上向陳慶宗收取
    票款5 萬元，及向王明雄配偶借3 萬元，於第一次回家時，
    卻未放在家裡，身懷鉅款，卻騎乘機車行經人煙稀少之路段
    ，引人生疑，況警方未查獲搶匪，並懷疑係詐領保險金云云
    （本院卷一三七頁、一三九頁、一四一頁）。經查，本院至
    現場勘驗結果：案發現場之產業道路之路寬約6 公尺左右，
    與中正路相交，距中正路口僅百餘公尺，白天車輛行經產業
    道路甚為頻繁，路旁有瑩鶴工業有限公司等情，有勘驗筆錄
    及現場照片可稽（本院九十四年度保險上字十號一卷一一０
    至一一四頁），而上訴人騎乘系爭機車行經該產業道路，係
    貪一時之便，且案發現場非無人行經之路段，而警方未查獲
    搶匪，並不足以證明即無強劫案存在，至於警方在調查時雖
    將詐領保險金列為偵查方向之一，但卻查無結果，則自難以
    上情推論上訴人之左手前臂遭截斷係自毀或故意由旁人加工
    所致。至於上訴人如故意或由他人加工砍斷自己之左手前臂
    ，則其更應將已收取之現金放在家裡，以減少損失，並証明
    其行蹤之可信度，故尚不能以事後身帶8 萬元現金，倒推上
    訴人故為或旁人加工砍斷左手前臂，被上訴人上開抗辯，洵
    無足採。
  (十)國華人壽公司又抗辯：上訴人之夫丑○○之前亦發生斷掌事
    故而領取保險金之情事，上訴人發生手臂遭截斷，自屬可疑
    云云。經查，丑○○於90年7 月28日早上11時左右，在其經
    營之昌隆木器行工廠操作木材切割器具時，不慎遭機器鋸斷
    左手之大拇指、中指、食指，其向國華人壽、國泰人壽公司
    共領得保險金200 餘萬元等情，業經證人丑○○到庭證述明
    確（本院九十四年度保險上字十號二卷一二六頁），而丑○
    ○當時係與被上訴人國華人壽公司有二件保險契約存在，分
    別領得保險金24萬3895元、63萬4200元。與被上訴人國泰人
    壽公司有5 件保險契約，分別領得保險金7 萬5000元、3 萬
    元、82萬5000元、15萬元、75萬元，7 件保險契約之投保日
    期，除2 件係90年7 月間投保外，其餘5 件自75年間至82年
    間陸續投保，此有被上訴人國華人壽公司、國泰人壽公司各
    所提出之明細表可稽（本院九十四年度保險上字第十號一卷
    一九六頁、上開二卷九二頁）。則由丑○○投保期日、受傷
    狀況及領得保險金額之情形觀之，尚難認其有以投保高額保
    險金額詐領保險金之情事。況且上訴人所述手臂遭截斷之情
    形與丑○○在木器行操作機器受傷情形不同，被上訴人國華
    人壽公司以丑○○上開領得保險金之情事，推論上訴人有詐
    領保險金之情事云云，尚無可取。
六、綜上所述，上訴人主張其左手前臂外傷性截斷，係外來突發
    事故所致之事實，既為可採，而本件事故如係外來突發事故
    所致，則被上訴人應分別給付上訴人如附表二所示之金額及
    自利息起算日起，均至清償日止，按年息10% 計算之法定遲
    延利息，為被上訴人所不爭執。從而，上訴人依附表一所示
    系爭保險契約，本於系爭保險契約受益人之地位，請求被上
    訴人各應給付如附表二所示之保險金額及自利息起算日起至
    清償日止，按約定之年息10% 計算之遲延利息，為有理由，
    應予准許。原審為上訴人敗訴之判決，尚有未當。上訴意旨
    指摘原判決不當，求予廢棄改判，為有理由。爰由本院予以
    廢棄，並改判如主文第二項所示。又兩造各陳明願供擔保聲
    請准、免假執行之宣告，核無不合，爰酌定如附表三所示擔
    保金額准許之。
七、據上論結，本件上訴為有理由，依民事訴訟法第450 條、第
    78條、第85條第1 項但書、第463 條、第390 條第2 項、第
    392 條第2 項，判決如主文。
中    華    民    國    98    年    5     月    27    日
                            民事第六庭
                                審判長法官  許明進
                                法      官  徐文祥
                                法      官  李炫德
以上正本證明與原本無異。
如對本判決上訴，須於判決送達後20日內向本院提出上訴狀，其
未表明上訴理由者，應於上訴後20日內向本院提出上訴理由書（
均須按他造當事人之人數附繕本）。上訴時應提出委任律師或具
有律師資格之人之委任狀，並依附註條文規定辦理。
中    華    民    國    98    年    6     月    1     日
                                書  記  官  盧雅婷
附註：
民事訴訟法第466 條之1 ：
對於第二審判決上訴，上訴人應委任律師為訴訟代理人，但上訴
人或其法定代理人具有律師資格者，不在此限。
上訴人之配偶、三親等內之血親、二親等內之姻親，或上訴人為
法人、中央或地方機關時，其所屬專任人員具有律師資格並經法
院認適當者，亦得為第三審訴訟代理人。
第1 項但書及第2 項情形，應於提起上訴或委任時釋明之。
附表一：
┌────┬────┬────────────┬──────┬────┐
│被上訴人│投保日期│ 保  險  契  約  名  稱 │ 保險金額   │ 備  註 │
│        │        │                        │（新台幣）  │        │
├────┼────┼────────────┼──────┼────┤
│        │82.11.09│萬代福一０一終身壽險    │100 萬元    │上訴人依│
│        │        │附約：                  │            │附約請求│
│        │        │傷害保險                │100 萬元    │        │
│        │        │傷害住院日額            │1,200 元    │        │
│        │89.10.06│新增附約：              │            │        │
│        │新增附約│傷害死亡保險            │100 萬元    │        │
│        │        │住院傷害醫療日額        │1,000 元    │        │
│        │        │每次傷害醫療保險金限額  │3 萬元      │        │
│國泰人壽├────┼────────────┼──────┼────┤
│  公司  │75.10.27│一二三增值年金養老保險  │            │  同上  │
│        │        │附約：                  │            │        │
│        │        │傷害住院醫療保險金日額  │300 元      │        │
│        │        │傷害殘廢保險            │22萬5,000元 │        │
│        │        │                        │至7,500元   │        │
│        ├────┼────────────┼──────┼────┤
│        │92.08.02│一年期福利團體保險      │            │  同上  │
│        │        │附約：                  │            │        │
│        │        │傷害醫療                │1,000 元    │        │
│        │        │住院日額傷害保險        │500 萬元    │        │
├────┼────┼────────────┼──────┼────┤
│        │90.08.27│甲型新終身壽險          │70萬元      │同上    │
│        │        │附約：                  │            │        │
│        │        │住院醫療定額給付終身健康│800 萬元    │        │
│        │        │保險                    │            │        │
│富邦人壽│        │傷害保險                │600 萬元    │        │
│  公司  │        │每次傷害保險金額限額    │3 萬元      │        │
│        │        │傷害醫療住院保險金日額  │1,800 元    │        │
│        │        │一年定期二至六級殘廢保險│500 萬元    │        │
│        │        │安心住院醫療定額給付保險│700 元      │        │
│        │        │新綜合住院醫療保險      │5 單位      │        │
├────┼────┼────────────┼──────┼────┤
│        │91.09.06│新長安終身壽險          │60萬元      │同上    │
│        │        │附約：                  │            │        │
│        │        │平安意外傷害保險        │300 萬元    │        │
│        │        │意外傷害醫療            │4 萬元      │        │
│新光人壽│        │綜合醫療保險特約        │每日1,000 元│        │
│  公司  │        │住院醫療日額甲型保險    │每日100 元  │        │
│        │        │綜合保障附約            │60萬元      │        │
│        ├────┼────────────┼──────┼────┤
│        │91.09.06│防癌健康終身保險        │50萬元      │同上    │
│        │        │附約：                  │            │        │
│        │        │平安意外傷害保險        │250 萬元    │        │
├────┼────┼────────────┼──────┼────┤
│        │86.05.29│至尊還本終身保險        │30萬元      │同上    │
│國華人壽│        │附約：                  │            │        │
│  公司  │        │家庭平安保險、住院醫補特│100 萬元    │        │
│        │        │約                      │            │        │
└────┴────┴────────────┴──────┴────┘
附表二：
┌──────┬─────────────┬──────┐
│被 上 訴 人 │   應給付金額（新台幣）   │ 利息起算日 │
│            │                          │  （民國）  │
├──────┼─────────────┼──────┤
│國泰人壽公司│伍佰陸拾玖萬壹仟參佰玖壹元│92年10月24日│
├──────┼─────────────┼──────┤
│富邦人壽公司│伍佰伍拾肆萬參仟壹佰陸拾元│92年10月24日│
├──────┼─────────────┼──────┤                   │
│新光人壽公司│參佰壹拾壹萬陸仟肆佰元    │92年10月25日│
├──────┼─────────────┼──────┤
│國華人壽公司│伍拾肆萬貳仟元            │93年10月23日│
└──────┴─────────────┴──────┘
附表三：
┌────┬───────────────────┬─────────┐
│被上訴人│應供擔保金額（新台幣）免為假執行      │上訴人應供擔保金額│
│        │                                      │（新台幣）為假執行│
├────┼───────────────────┼─────────┤
│國泰人壽│伍佰陸拾玖萬壹仟參佰玖壹元或同額之國泰│壹佰玖拾萬元      │
│  公司  │世華商業銀行中華分行可轉讓定期存單    │                  │
├────┼───────────────────┼─────────┤
│富邦人壽│伍佰伍拾肆萬參仟壹佰陸拾元或同額富邦商│壹佰捌拾伍萬元    │                   │
│  公司  │業銀行股份有限公司記名可轉讓定期存單  │                  │
├────┼───────────────────┼─────────┤
│新光人壽│參佰壹拾壹萬陸仟肆佰元                │壹佰零伍萬元      │
│  公司  │                                      │                  │
├────┼───────────────────┼─────────┤
│國華人壽│伍拾肆萬貳仟元                        │壹拾捌萬元        │
│  公司  │                                      │                  │
└────┴───────────────────┴─────────┘


司法院資訊處製作；財團法人民間司法改革基金會備份。
